臺灣高等法院刑事判決
110年度上易字第203號
上  訴  人  
即  被  告  黃鐉平

上列上訴人因詐欺案件，不服臺灣宜蘭地方法院於中華民國109
年11月10日所為109年度易字第395號第一審判決（聲請簡易判決
處刑案號：臺灣宜蘭地方檢察署108年度偵字第4644號；移送併
辦案號：同檢察署108年度偵字第5375號），提起上訴，本院判
決如下：
    主  文
原判決撤銷。
黃鐉平幫助犯洗錢防制法第十四條第一項之一般洗錢罪，處有期
徒刑貳月，併科罰金新臺幣壹萬元，罰金如易服勞役，以新臺幣
壹仟元折算壹日。
    事  實
一、黃鐉平與何錦聰（未據偵辦）固屬相識，惟依一般社會生活
    之通常經驗，可知申請金融帳戶並無特殊資格之限制，縱有
    收付使用之需，亦無同時借用多個帳戶之理；又使用人頭帳
    戶遂行詐欺犯罪，藉以逃避追查之犯罪型態所在多有，倘提
    供帳戶予他人使用，可能幫助作為不法收取及提領款項之用
    ，並遮斷資金流動軌跡，以掩飾、隱匿不法犯罪所得，竟仍
    容任該結果發生，基於幫助詐欺取財及洗錢之不確定故意，
    於民國108年6月下旬某日晚間，在臺中市○區○○路00號，將
    其設於中華郵政股份有限公司（下稱郵局）帳號000-000000
    0000000000號、中國信託商業銀行（下稱中信銀行）帳號00
    0-000000000000號帳戶之存摺、提款卡及密碼等物交予何錦
    聰，隨後何錦聰將之交予某身分不明之人；嗣該身分不明之
    人乃於附表所示時間，以附表所示方法，詐騙鄧唯、李琇雅
    2人，致該2人均陷於錯誤，依指示將附表所示款項轉入或存
    入各該帳戶，並持黃鐉平提供之提款卡操作自動櫃員機提領
    一空，以製造金流斷點，使司法機關難以溯源追查，而掩飾
    、隱匿特定犯罪所得之去向及所在。黃鐉平以此手法，幫助
    上開身分不明之人詐欺取財及洗錢。嗣因鄧唯、李琇雅發覺
    受騙，報警處理，查悉上情。
二、案經李琇雅、鄧唯訴由宜蘭縣政府警察局羅東分局報請臺灣
    宜蘭地方檢察署檢察官偵查後聲請以簡易判決處刑及移送併
    辦，原審改依通常審判程序審理。
　　理  由
壹、證據能力：
　　本院認定犯罪事實所憑之供述證據及非供述證據，檢察官、
    被告於本院審理時未爭執證據能力，且迄本院言詞辯論終結
    前未聲明異議，查無證據足認係公務員違背法定程序取得，
    亦無顯不可信或不得作為證據之情形，經本院於審判期日依
    法進行調查提示，均有證據能力。
貳、實體方面：
一、認定事實所憑之證據及理由：
　㈠訊據上訴人即被告黃鐉平固坦承交付上開郵局、中信銀行帳
    戶之存摺、提款卡及密碼等物予何錦聰之事實，惟矢口否認
    有何幫助詐欺取財及幫助洗錢之犯行，辯稱：我不知道何錦
    聰會將我所交付之帳戶資料提供給他人使用等語。
  ㈡經查：
  　⒈上開郵局、中信銀行帳戶，均是被告向各金融機構申設，
      並於108年6月下旬某日晚間，在臺中市○區○○路00號，將
      存摺、提款卡及密碼等物交予何錦聰。嗣告訴人鄧唯、李
      琇雅2人，因遭身分不明之人於附表所示時間、以附表所
      示方法詐騙，致該2人均陷於錯誤，依指示將附表所示款
      項轉入或存入各該帳戶，隨即遭身分不明之人持被告提供
      之提款卡，操作自動櫃員機提領一空等情，均為被告坦承
      不諱，核與證人即告訴人鄧唯（花蓮分局卷第3至5頁）、
      李琇雅之指證情節（羅東分局卷第5至6頁）相合，並有證
      人何錦聰之證述（詳下述）可參，及自動櫃員機明細表（
      花蓮分局卷第47頁）、一卡通票證股份有限公司函附之交
      易明細（花蓮分局卷第55頁）、郵局函附之開戶資料及交
      易明細（花蓮分局卷第69至75頁）、存摺內頁（羅東分局
      卷第7頁）、中信銀行函附之開戶資料及交易明細（羅東
      分局卷第9至10頁）可稽，首堪認定。
  　⒉金融提款卡為操作自動櫃員機之重要憑證，設有密碼機制
      ，凡未鍵入正確密碼，即不能順利操作使用，其連續鍵入
      錯誤者，甚至遭機器沒收卡片或鎖卡，倘未洩漏密碼，通
      常足以防止他人不法使用。查被告供稱於108年6月下旬，
      將上開郵局、中信銀行帳戶之存摺、提款卡及密碼等物交
      付予何錦聰乙情，核與證人何錦聰於原審所證：我是108
      年6月20幾日向被告借用郵局及中信銀行的存摺、提款卡
      ，並請被告跟我說提款卡的密碼等語相合（簡字卷第44頁
      ）。詎何錦聰於取得上開帳戶資料後，該帳戶資料隨即遭
      身分不明之人作為108年7月1日、2日詐騙告訴人鄧唯、李
      琇雅之用，時間密接，且該身分不明之人竟可以使用提款
      卡操作自動櫃員機以提領詐得贓款，顯已充分支配掌控上
      開帳戶，並熟知提款卡之正確密碼，足認何錦聰有將被告
      所提供之帳戶資料交予上開身分不明之人。否則，該身分
      不明之人自無充分支配掌控上開帳戶，確信其大費周章實
      行詐欺之犯罪所得可以順利提領，不致徒勞無功，嗣果能
      一再鍵入正確密碼完成提領帳戶款項之可能。雖何錦聰否
      認將上開帳戶資料交付他人，起初稱：我一直持有被告的
      帳戶資料，到108年7月初就找不到該存摺及提款卡等語（
      簡字卷第44頁），嗣稱：被告說要借我提款卡使用，我將
      2張提款卡都改成自己的密碼，比較好記，將存摺、提款
      卡放在修車廠辦公室的抽屜，不知道被誰拿走等語（原審
      卷第90頁）。惟何錦聰涉嫌為身分不明之人收集帳戶，難
      期據實供述，其自承曾經持有支配上開帳戶資料，對於該
      等帳戶資料何以淪為他人使用支配，僅泛稱「找不到」、
      「不知道被誰拿走」云云，已無從採為有利之論據，況所
      述如果屬實，則提款卡密碼亦應不致於外洩，顯係推諉之
      詞，無礙上開事實認定。
　　⒊金融帳戶涉及個人財產信用，具有強烈屬人性，倘無特殊
      情由，一般均會妥為保管帳戶資料，實無輕易提供給不相
      干之他人任意使用之理。被告係因前往修車而認識何錦聰
      ，業據其供明在卷（本院卷第88頁），難認彼此有何特殊
      情誼可言，且利用他人帳戶從事詐欺犯罪、收取詐得贓款
      以掩飾或隱匿犯罪、避免檢警查緝者，經常為媒體所報導
      披露，是被告於偵訊時自白：我有聽過新聞報導帳戶不能
      隨意交給他人，也有聽過帳戶被他人拿去當犯罪工作使用
      ，我承認交帳戶給何錦聰構成幫助詐欺等語（偵4644卷第
      13頁反面、偵5375卷第13頁反面），與情理相符，自應採
      信。對照何錦聰所述：我有對被告說我的信用不好，因為
      我欠銀行錢等語（簡字卷第45頁），可見被告對於何錦聰
      信用資力欠佳，已屬知情，則就何錦聰一次向其收集數個
      金融帳戶之目的，可能涉及提供他人從用不法用途，確應
      有所察覺。據此，足認被告對於何錦聰向其收集金融帳戶
      ，可能提供給身分不明之人作為詐欺取財之收款帳戶，應
      有預見。詎被告仍願意提供上開帳戶資料，不顧所提供帳
      戶之使用情形，而容任該帳戶可能遭人作為收受、提領詐
      欺所得使用，且他人提領後會產生遮斷資金流動軌跡以逃
      避國家追訴、處罰之效果，主觀上有幫助詐欺取財及幫助
      洗錢之不確定故意，已屬明確。至於被告於審理時固改口
      辯稱不知道何錦聰會將上開帳戶資料提供給他人使用等語
      ，惟就其帳戶資料淪為他人使用之原因，被告起初於警詢
      係謂：該帳戶之存摺及提款卡沒有在我身上，因為遺失了
      ，我有向朋友借錢並提供「帳號」，但沒有提供提款卡（
      羅東分局卷第2、3頁）；嗣於偵訊改稱：我是要向何錦聰
      借錢，我將帳戶給他，請他幫忙調幾萬元，匯錢給我（偵
      4644卷第13頁正、反面）；再於原審改稱：是何錦聰向我
      借帳戶，我不知道他拿帳戶存摺及提款卡要做什麼云云（
      簡字卷第34頁），所供反覆不一，可見其虛，其空言辯稱
      不知情云云，顯係卸責之詞，難認可採，仍應以其於偵訊
      時之自白始為真實可信。
  ㈢本案事證明確，被告犯行堪以認定。
二、論罪科刑及撤銷改判之理由：
  ㈠按提供金融帳戶提款卡及密碼之行為人，因已將帳戶之提款
    卡及密碼等物件提供他人使用，失去對自己帳戶之實際管領
    權限，若無配合指示親自提款，即無收受、持有或使用特定
    犯罪所得之情形，且無積極之移轉或變更特定犯罪所得之行
    為，故非屬洗錢防制法第2條第1款、第3款所稱之洗錢行為
    。洗錢防制法第2條修正之立法說明第3點雖謂「…㈣提供帳戶
    以掩飾不法所得之去向，例如：販售帳戶予他人使用…」等
    語，似以販售帳戶為洗錢類型之一，然其僅係單純之舉例，
    並未說明何以與掩飾、隱匿之要件相當。而文義解釋為法律
    解釋之基礎，立法者之意思僅屬對構成要件文義之眾多解釋
    方法之一，仍須就法條文字之規範目的及保護利益具體分析
    。一般而言，洗錢防制法第2條第2款之掩飾、隱匿行為，目
    的在遮掩、粉飾、隱藏、切斷特定犯罪所得與特定犯罪間之
    關聯性，是此類洗錢行為須與欲掩飾、隱匿之特定犯罪所得
    間具有物理上接觸關係（事實接觸關係）。而提供金融帳戶
    提款卡及密碼供他人使用，嗣後被害人雖匯入款項，然此時
    之金流仍屬透明易查，在形式上無從合法化其所得來源，未
    造成金流斷點，尚不能達到掩飾或隱匿特定犯罪所得之來源
    、去向及所在之作用，須待款項遭提領後，始產生掩飾、隱
    匿之結果。故而，行為人提供金融帳戶提款卡及密碼，若無
    參與後續之提款行為，即非洗錢防制法第2條第2款所指洗錢
    行為，無從成立一般洗錢罪之直接正犯。再者，特定犯罪之
    正犯實行特定犯罪後，為掩飾、隱匿其犯罪所得財物之去向
    及所在，而令被害人將款項轉入其所持有、使用之他人金融
    帳戶，並由該特定犯罪正犯前往提領其犯罪所得款項得手，
    如能證明該帳戶內之款項係特定犯罪所得，因已被提領而造
    成金流斷點，該當掩飾、隱匿之要件，該特定犯罪正犯自成
    立一般洗錢罪之正犯。刑法第30條之幫助犯，係以行為人主
    觀上有幫助故意，客觀上有幫助行為，即對於犯罪與正犯有
    共同認識，而以幫助意思，對於正犯資以助力，但未參與實
    行犯罪之行為者而言。幫助犯之故意，除需有認識其行為足
    以幫助他人實現故意不法構成要件之「幫助故意」外，尚需
    具備幫助他人實現該特定不法構成要件之「幫助既遂故意」
    ，惟行為人只要概略認識該特定犯罪之不法內涵即可，無庸
    過於瞭解正犯行為之細節或具體內容。此即學理上所謂幫助
    犯之「雙重故意」。金融帳戶乃個人理財工具，依我國現狀
    ，申設金融帳戶並無任何特殊限制，且可於不同之金融機構
    申請多數帳戶使用，是依一般人之社會通念，若見他人不以
    自己名義申請帳戶，而收購或借用別人之金融帳戶以供使用
    ，並要求提供提款卡及告知密碼，則提供金融帳戶者主觀上
    如認識該帳戶可能作為對方收受、提領特定犯罪所得使用，
    對方提領後會產生遮斷金流以逃避國家追訴、處罰之效果，
    仍基於幫助之犯意，而提供該帳戶之提款卡及密碼，以利洗
    錢實行，仍可成立一般洗錢罪之幫助犯。綜上，行為人提供
    金融帳戶提款卡及密碼，固非屬洗錢防制法第2條所稱之洗
    錢行為，不成立一般洗錢罪之正犯；然行為人主觀上如認識
    該帳戶可能作為收受、提領特定犯罪所得使用，他人提領後
    會產生遮斷資金流動軌跡以逃避國家追訴、處罰之效果，仍
    基於幫助之犯意而提供，則應論以幫助犯一般洗錢罪（最高
    法院108年度台上大字第3101號裁定意旨參照）。 
  ㈡核被告所為，係犯刑法第30條第1項、第339條第1項之幫助詐
    欺取財罪，及刑法第30條第1項、洗錢防制法第14條第1  項
    之幫助一般洗錢罪。被告以一次提供上開2個帳戶提款卡及
    密碼之行為，同時幫助正犯詐騙告訴人鄧唯、李琇雅2人，
    並幫助正犯洗錢，為想像競合犯，應依刑法第55條規定，從
    一重論以幫助一般洗錢1罪。檢察官聲請簡易判決處刑（與
    起訴同一效力）雖漏列告訴人鄧唯，且漏論被告幫助一般洗
    錢部分，惟與聲請簡易判決處刑部分有想像競合犯之裁判上
    一罪關係，均為起訴效力所及，其中告訴人鄧唯部分業經移
    送併辦，且經本院當庭踐行告知程序，無礙被告防禦權之行
    使，應併予審究。被告以幫助之意思，參與構成要件以外之
    行為，為幫助犯，依刑法第30條第2項規定，按正犯之刑減
    輕之。
　㈢原審論罪科刑，固非無見。惟查：本案被告已預見其帳戶可
    能遭人作為收受、提領詐欺所得使用，且他人提領後會產生
    遮斷資金流動軌跡之效果，仍提供提款卡及密碼等物，而掩
    飾、隱匿特定犯罪所得之去向及所在，亦觸犯刑法第30條第
    1項、洗錢防制法第14條第1項之幫助一般洗錢罪，業經本院
    論述如上，原判決認被告僅成立幫助詐欺取財罪，未敘明是
    否成立幫助洗錢，尚有未洽。被告仍執前詞，矢口否認犯行
    ，所辯均不足採，其上訴固無理由，惟原判決既有上揭未洽
    之處，無可維持，仍應撤銷改判。又原判決既有上述漏論部
    分罪名適用法條不當而撤銷之情形，即無不利益變更禁止原
    則之適用。爰審酌被告所為，增加告訴人尋回贓款及檢警查
    緝犯罪之困難，使詐欺正犯得以掩飾、隱匿犯罪所得，危害
    人民財產安全及社會治安，應予適當制裁，並考量其前無犯
    罪紀錄，有本院被告前案紀錄表可憑，素行非劣，犯罪之動
    機、目的、手段、被害人之人數、遭詐騙之金額，及曾於偵
    訊時部分自白犯行，且於原審審理時已與告訴人鄧唯、李琇
    雅成立和解，約定與第三人何錦聰連帶賠償鄧唯、李琇雅各
    10萬元、5萬元，然僅分別給付第一期賠償金8千元、4千元
    ，餘款均未履行，有和解筆錄（原審卷第103至104頁）、告
    訴人陳報狀（原審卷第139頁）、原審公務電話紀錄（原審
    卷第159、161、165、179頁）可稽，兼衡其教育程度、工作
    收入情形、家庭生活狀況（本院卷第95頁）等一切情狀，量
    處如主文第二項所示之刑，並諭知罰金如易服勞役之折算標
    準。被告雖與告訴人2人成立和解，惟僅各支付第一期款項
    ，迄今逾時已久，仍無任何清償意願，認不宜給予緩刑宣告
    ，附此敘明。
三、不宣告沒收之理由：
  　按洗錢防制法第18條第1項前段規定：「犯第14條之罪，其
    所移轉、變更、掩飾、隱匿、收受、取得、持有、使用之財
    物或財產上利益，沒收之」，係採義務沒收主義，祇要合於
    前述規定，法院即應為相關沒收之諭知。然該洗錢行為之標
    的，是否限於行為人實際支配所有者始得宣告沒收，法無明
    文，實務上一向認為倘法條並未規定「不問屬於犯罪行為人
    與否均沒收」時，自仍以屬於被告所有者為限，始應予沒收
    。查被告提供上開帳戶之提款卡及密碼等物後，於該不詳之
    人作為不法使用期間，被告已喪失對於該帳戶內款項之實際
    管領權限，且附表所示告訴人之受騙款項轉入後，隨即遭該
    不詳之人提領一空，有上開帳戶交易明細可參，此外卷內亦
    無證據足以證明被告提供上開帳戶資料，獲有任何不法犯罪
    所得，爰不予宣告沒收或追徵，併此敘明。
據上論斷，應依刑事訴訟法第369條第1項前段、第364條、第299
 條第1項前段，洗錢防制法第14條第1項，刑法第11條前段、第3
0條第1項前段、第2項、第339條第1項、第55條、第42條第3項，
刑法施行法第1條之1，判決如主文。
本案經檢察官黃明正聲請簡易判決處刑及移送併辦，檢察官卓俊
吉到庭執行職務。
中　　華　　民　　國　　110 　年　　4 　　月　　29　　日
              　　刑事第六庭    審判長法　官  劉方慈
                                      法　官  許曉微
                                      法　官  朱嘉川
以上正本證明與原本無異。
如不服本判決，應於收受送達後20日內向本院提出上訴書狀，其
未敘述上訴之理由者並得於提起上訴後20日內向本院補提理由書
（均須按他造當事人之人數附繕本）「切勿逕送上級法院」。
                                      書記官  尤朝松
中　　華　　民　　國　　110 　年　　4 　　月　　30　　日
附錄本案論罪科刑法條全文：
洗錢防制法第14條第1項
有第2條各款所列洗錢行為者，處7年以下有期徒刑，併科新臺幣
5百萬元以下罰金。
刑法第339條第1項
意圖為自己或第三人不法之所有，以詐術使人將本人或第三人之
物交付者，處5年以下有期徒刑、拘役或科或併科50萬元以下罰
金。

附表：
編號 時  間 告訴人 詐  騙  方  法　 詐騙金額 （新臺幣） 轉入或存入帳戶 一 108年7月1日晚間8時55分許起 鄧唯  不詳之人假冒訂房網員工及銀行人員，以電話向鄧唯佯稱其先前在網路重複訂房12次，須操作自動櫃員機以取消訂單云云，致鄧唯陷於錯誤，於同日晚間10時28分許、35分許，轉帳右開款項至一卡通票證股份有限公司之虛擬帳號000-00000000000000、000-00000000000000（均綁定轉入被告申設之上開郵局帳戶）。 ①4萬9988元 ②4萬9988元  被告申設之上開郵局帳戶 二 108年7月2日下午5時30分許起 李琇雅  不詳之人假冒網站客服人員及銀行人員，以電話向李琇雅佯稱其先前在網路購物，因系統錯誤，將重複扣款12期，須操作自動櫃員機以更正設定云云，致李琇雅陷於錯誤，於同日晚間6時18分許、24分許，轉帳、存入右開款項至被告申設之上開中信銀行帳戶。 ①2萬9985元 ②2萬元 被告申設之上開中信銀行帳戶